【裁判字號】    90,台上,1915
【裁判日期】    900329
【裁判案由】    貪污
【裁判全文】
最高法院刑事判決                                九十年度台上字第一九一五號
    上訴人  甲○○
    選  任
    辯護人  李師榮律師
右上訴人因貪污案件，不服台灣高等法院中華民國八十九年一月十八日第二審更審判
決（八十八年度上更(一)第四三四號，起訴案號：台灣台北地方法院檢察署八十五年度
偵字第二三三六二號），提起上訴，本院判決如左：
    主  文
原判決撤銷，發回台灣高等法院。
    理  由
本件原判決認定上訴人甲○○係台灣電力公司深澳發電廠（下稱深澳廠）前機械裝修
員，擔任機械課鍋爐股（下稱鍋爐股）行政庶務工作，負責一般文書處理、書繕或以
電腦打印請購單用料單等業務，為依據法令從事公務之人員。民國八十三年四月間，
因該鍋爐股工程師汪立群請購三號機專用之粉煤擴散葉片（下稱擴散葉片）六只庫存
備用，上訴人認有機可乘，本於意圖為自己不法所有之概括犯意，明知鍋爐股當時並
無領用擴散葉片之必要，且未經該鍋爐股有權請領者之同意，利用其職務上電腦打印
專用配件領用單之機會，連續於同年九月七日、十月二十九日、十一月十日、十一月
二十六日，填載不實之專用配件領用單公文書，並持向供應課材料股倉儲部門不知情
之經辦人童博明申領前述六只擴散葉片，致童某不知有詐如數交付。上訴人領得上述
六只擴散葉片後，未轉交鍋爐股人員使用，詐得每只採購單價新台幣（下同）一萬五
千元之擴散葉片六只，並均足以生損害於深澳廠對於物件領用之監督。嗣於同年十二
月十五日，未經鍋爐股有權請購者之同意，利用其職務上之機會，在深澳廠內盜用鍋
爐股主辦人蔡振暉之職章，蓋於配件請購單公文書上、請料人核章處及股長核章處，
且於股長核章處、蔡振暉之職章旁註記「代」字（股長黃金井公假，由蔡振暉代理）
，偽造配件請購單，請購擴散葉片六只，陳由不知情之機械課課長林敏男及主管副廠
長邱漢經核章，交由供應課採購股向光昌利記鐵工廠訂購，足以生損害於蔡振暉及深
澳廠對於採購業務監督之正確性。旋供應廠商於八十四年一月十一日交貨，由不知情
之材料股承辦人童博明於同月十七日收料及填製專用配件驗收單，再將該驗收單送交
請購之鍋爐股辦理驗收手續；蔡振暉於收到該驗收單時即懷疑遭人冒名請購，經會同
童博明點貨，發現原庫存之六只擴散片去向不明，且待驗之擴散葉片疑非新貨，遂不
予驗收，進而取消該採購，上訴人始未得逞。再上訴人明知其無權請購不鏽鋼閘閥，
亦未經鍋爐股有權請購者之同意，該股當時又無「即購即用」口徑分別為二吋、三吋
耐壓同為一百五十磅之不鏽鋼閘閥各一只之必要，於同年十二月十七日，利用其職務
上之機會，在廠內填載「即購即用」內購請購單，並盜用汪立群之職章蓋於其上，而
冒汪立群之名義請購不鏽鋼閘閥，偽造該內購請購單公文書。並陳經不知情之代理股
長蔡振暉、機械課課長林敏男及主管副廠長邱漢經核章後採購；供應商裕盛企業行於
同月二十一日交貨後，童博明於同月三十一日收料。上訴人於八十四年一月六日在廠
內再盜用汪立群及林敏男之職章，分別蓋於供應課材料股倉庫部門開具之ＭＭＳ用料
單（代「即購即用」驗收單）用料部門驗收、覆核核章處，偽造該ＭＭＳ用料單公文
書上，冒名完成驗收程序，均足以生損害於汪立群、林敏男、蔡振暉及深澳廠對於採
購業務之監督、驗收之正確性。並致童博明陷於錯誤將前述二只請購價共二萬一千五
百零五元之閘閥交予上訴人領取。嗣上訴人發現汪立群等人已知悉上情，於八十四年
五月五日政風人員約談時，自白有盜用汪立群職章請購閘閥情事等情。因而撤銷第一
審之判決，改判論處上訴人連續依據法令從事公務之人員，利用職務之機會詐取財物
罪刑。固非無見。
惟查：(一)有罪判決書，對於被告有利之證據不採納者，應說明其理由，為刑事訴訟法
第三百十條第二款所明定。故有罪判決書對於被告有利之證據，如不加以採納，必須
說明其不予採納之理由，否則即難謂非判決不備理由之違法。原判決雖以上訴人、證
人鄭文一、黃金井、蔡振暉、童博明等於法務部調查局訊問，及偵審中供述與卷存專
用配件請購單、領用單等卷證，認定上訴人利用其職務上電腦打印專用配件領用單之
機會，先後填載專用配件領用單，並持向不知情之經辦人童博明詐領六只擴散葉片，
足以生損害於深澳廠對於物件領用之監督。又利用其職務上之機會，偽造配件請購單
，請購擴散葉片六只未遂，足以生損害於蔡振暉及深澳廠對於採購業務監督之正確性
。再利用其職務上之機會，填載其職務上制作之「即購即用」內購請購單，並盜蓋汪
立群之職章，冒名請購不鏽鋼閘閥，復盜用汪立群及林敏男之職章，分別蓋於供應課
材料股倉庫部門開具之ＭＭＳ用料單用料部門驗收、覆核核章處，冒名完成驗收程序
，均足以生損害於汪立群、林敏男、蔡振暉及深澳廠對於採購業務之監督、驗收之正
確性，致童博明陷於錯誤而交付二只閘閥等情。但查證人童博明曾供證「……當時不
用其他單位人員蓋章，劉某簽章即可領用，領用者只要拿單我們不過問……」「緊急
先領料我先記紙上，然後他們再補單，發生事情後，本子就沒有再用丟掉了，那段時
間鍋爐股不論誰來拿都是甲○○開單……」，證人深澳廠汽機股技術員吳榮桃證述「
我是別股開單人員……，領用只要我蓋章……」；證人鍋爐股之工程師吳文盛證稱「
（曾否持只有甲○○蓋章而你並未蓋章之領料單領料？）曾經有過」，證人黃金井結
證「領用是工程師或技術員發現損壞可以領用，我們這一股是由甲○○打領用單（用
料單），工作人員都可以領。……都是請修單先來才有領用單，當然也有先領用再埔
單……」，證人簡秀雲陳稱「我七十八年擔任鍋爐股後交予甲○○……，領料是誰用
誰去領，……開過領用單，沒有自己去領」，鍋爐股之技術人員周仲卿「我們鍋爐組
有工作日誌簿是工程師管理，我們有先領料再補單，我先填臨時筆記簿再給工程師補
單……」各等語（見第一審卷第三十八頁、八十七頁、三十九頁、四十頁、第五十六
頁、五十七頁正反面、）。如所證屬實，似徵深澳廠有關配件領用程序，僅需領用人
持領用部門之經辦簽署即可向倉儲部門領用配件，且經常有先行領用再補單之情形；
則原判決關於系爭六只擴散葉片之領用，得否僅依領用單上有上訴人之職章即可確認
係上訴人領用，非無疑問。此有利於上述證言，原審未進一步調閱該時期有關鍋爐組
領用之領用單，查明是否僅有上訴人職章之領用單而無其他領用人簽署即可領用配件
，或查閱該工作日誌，究明該時期前後有無先行領用擴散葉片再補單情事，致事實真
相仍欠明瞭，又未說明此項有利於上訴人之證言何以不足採之原因，自有審理未盡及
判決理由不備之違法。(二)審理事實之法院對於被告有利及不利之證據，應一律注意，
詳為調查，綜合全案證據資料，本於經驗法則以定其取捨，並將取捨證據及得心證之
理由於判決內詳為說明。故證據雖已調查，而尚有其他部分並未調查，仍難遽為被告
有利或不利之認定；如有應調查之證據未予調查，率行判決，其判決當然為違背法令
。又貪污治罪條例第五條第一項第二款公務員利用職務上之機會詐取財物既遂罪，必
須被害人之交付財物，係出於公務員主觀上之不法所有意圖，利用職務上一切事機，
施用詐術而陷於錯誤所致，始足當之。原判決事實欄雖載「上訴人意圖為自己不法所
有」，利用職務上之機會詐取財物。但查擴散葉片，用於發電機組燃燒器中使燃油完
全燃燒，在深澳廠中僅鍋爐股可以申購使用，其他單位亦無法使用。雖上訴人於卷附
談話紀錄稱因工會需款甚急而開單領取擴散葉片或簽購閘閥；其又於調查局訊問時否
認前開事實，已見供述先後兩歧。究竟有何客觀事實足以表明上訴人詐取該擴散葉片
之不法意圖，原判決未於理由欄敘明所憑證據及心證理由，同有判決理由不備之可議
。上訴人一再抗辯其有長短腳，行動不如常人，且深澳廠區對於員工出入所帶物品加
以檢查，車輛僅能停放廠區外面等語；如認上訴人確係構成利用職務上之機會詐取擴
散葉片或閘閥罪責，每組葉片及閘閥重量均數十公斤，重量不輕，上訴人果係因工會
需款而實施犯行，是否為自己不法所有，抑或為第三人不法所有，是否有其他共犯參
與，均待研求，原審未為徹查清楚，認定上訴人單獨實施犯罪，亦嫌欠洽。而有關偽
造請購單請購擴散葉片六只部分，原判決理由欄未載明其不法所有意圖認定之理由，
同有判決理由不備。又稽之證人黃金井曾供稱：上訴人於會中曾坦言，本件伊係因供
應商光昌利記鐵工廠尚有庫存葉片六只，乃應該供應商之要求方開單請購等語（見偵
查卷第九十頁）倘若不虛，上訴人是否為圖利該供應廠商而偽造請購單，亦待推求。
原判決均未詳敘上訴人有何施用詐術之行為，且該六只擴散葉片原屬光昌利記鐵工廠
所有，在驗收完畢前，本不屬深澳廠所有，上訴人施詐之對象究係何人，判決內未見
說明，遽以利用職務上機會詐取財物未遂罪相繩，亦嫌速斷而難昭信服。以上或為上
訴意旨所指摘，或為本院得依職權調查之事項，應認原判決仍有發回更審之原因。
據上論結，應依刑事訴訟法第三百九十七條、第四百零一條，判決如主文。
中      華      民      國     九十     年      三      月    二十九    日
                              最高法院刑事第五庭
                                  審判長法官  紀  俊  乾
                                        法官  黃  正  興
                                        法官  陳  東  誥
                                        法官  張  春  福
                                        法官  韓  金  秀
      右正本證明與原本無異
                                              書  記  官
中      華      民      國     九十     年      四      月      三      日


司法院資訊處製作；財團法人民間司法改革基金會備份。
